ACORDAO-COMPLETO-2508526

ACÓRDÃO 18562/2021 ATA 39/2021 - SEGUNDA CÂMARA

VISTOS, relatados e discutidos estes autos que tratam de ato de admissão de Monique Santos Menezes no cargo de Escriturário do Banco do Brasil S. A., submetido à apreciação deste Tribunal, nos termos do art. 71, inciso III, da Constituição Federal.
ACORDAM os Ministros do Tribunal de Contas da União, reunidos em sessão desta 2ª Câmara, ante as razões expostas pelo relator, e com fundamento nos arts. 1º, inciso V, e 39, inciso I, da Lei nº 8.443/1992, em:
9.1. considerar legal para fins de registro o ato de admissão de Monique Santos Menezes;
9.2. dar ciência deste acórdão à interessada e ao Banco do Brasil S. A.

Em análise ato de admissão da unidade emissora Banco do Brasil S.A., enviados ao TCU para fins de análise e julgamento.

Segunda Câmara

Banco do Brasil S.A.

3. Interessados/Responsáveis:
3.1. Interessado: Monique Santos Menezes (XXX.732.745-XX).

13.1. Ministros presentes: Bruno Dantas (Presidente), Augusto Nardes (Relator), Aroldo Cedraz e Raimundo Carreiro.
13.2. Ministro-Substituto presente: André Luís de Carvalho.

AUGUSTO NARDES

Adoto como relatório, com ajustes de forma que julgo pertinentes, a instrução de peça 5, elaborada no âmbito da Secretaria de Fiscalização de Integridade de Atos e Pagamentos de Pessoal e de Benefícios Sociais (Sefip) , cujo encaminhamento contou com a anuência do dirigente daquela unidade técnica e do Ministério Público junto ao TCU (MPTCU) (peças 6 e 7) :
"INTRODUÇÃO
1. Trata-se de ato de admissão, submetido, para fins de registro, à apreciação do Tribunal de Contas da União (TCU) , de acordo com o art. 71, inciso III, da Constituição Federal.  O ato foi cadastrado e disponibilizado ao TCU por intermédio do Sistema e-Pessoal, na forma do art. 2º e 4º da Instrução Normativa TCU 78/2018.
2. O ato desse processo pertence às seguintes unidades:
2.1. Unidade emissora: Banco do Brasil S.A.
2.2. Unidade cadastradora:  Banco do Brasil S.A.
2.3. Subunidade cadastradora: BANCO DO BRASIL - SUC.
EXAME TÉCNICO
Procedimentos aplicados
3. Os procedimentos para exame, apreciação e registro de atos de pessoal encontram-se estabelecidos na Instrução Normativa TCU 78/2018 e na Resolução TCU 206/2007. Essas normas dispõem que os atos de pessoal disponibilizados por meio do e-Pessoal devem ser submetidos previamente a críticas automatizadas, com base em parâmetros predefinidos.
4. As críticas das informações cadastradas na etapa de coleta do ato foram elaboradas e validadas levando-se em conta as peculiaridades de cada ato. Os itens verificados nessa etapa são inerentes a dados cadastrais, fundamentos legais, mapa de tempo, ficha financeira, assim como eventuais ocorrências de acumulação. Trata-se de verificações abrangentes, minuciosas e precisas e sem a necessidade de ação humana e, portanto, menos suscetível a falhas. As críticas aplicadas estão discriminadas no sistema, no Menu e-Pessoal, opção "Crítica", que podem ser acessadas mediante concessão de perfil específico a servidores do TCU responsáveis pela análise.
5. Além das críticas automatizadas, há verificação humana adicional no caso de haver alertas do sistema ou informações não formatadas, como esclarecimentos do gestor ou do controle interno.  
6. As críticas também consideram os registros do Sistema Integrado de Administração de Recursos Humanos (Siape) . O Siape disponibiliza informações atualizadas sobre as parcelas que integram os proventos, diferentemente, portanto, do e-Pessoal, que informa as parcelas no momento do registro do ato. 
7. Essa confrontação com o Siape fornece uma visão atual e verdadeira da situação, o que permite descaracterizar irregularidades e inconsistências que, embora constantes do e-Pessoal, já foram corrigidas.
8. As verificações detectadas no ato encontram-se discriminadas na aba de pendências do ato no sistema e-Pessoal, bem como no espelho do ato contemplado por esta instrução.
Exame das Constatações
9. Ato: 11888/2018 - Interessado: MONIQUE SANTOS MENEZES - CPF: XXX.732.745-XX
9.1. Parecer do Controle Interno: considerar o ato Legal.
9.2. Constatação e análise: 
9.2.1. Ato com anexo do tipo sentença judicial (0001125-21.2017.5.08.0208) .
a. Justificativa do Gestor de Pessoal: Não há. Verificação efetuada no âmbito do TCU.
b. Análise do Controle Interno:  Não há. Verificação efetuada no âmbito do TCU.
c. Análise da Equipe Técnica: Ilegal
Trata-se de decisão da 5ª Vara do Trabalho de Macapá (TRT-8) , na qual os recorrentes, dentre eles a interessada, requereram a condenação do Banco do Brasil à obrigação de convocá-los para a realização dos exames médicos admissionais e consequente contratação, por alegarem ter sido preteridos com a contratação de terceirizados. Por tudo apresentado nas razões de decidir, o MM. Juiz entendeu assistir direito aos interessados e julgou procedente o pedido, determinando ao banco que procedesse às nomeações (decisão de 28/11/2017) .
Conforme anotado acima, a interessada ingressou no Judiciário para requerer seu direito à convocação para exames médicos e consequente contratação. Teve acolhida sua pretensão com a decisão da 5ª Vara do Trabalho de Macapá (trânsito em julgado em 31/5/2019) . Os autos foram arquivados definitivamente em 7/8/2019. Entende-se que assistiu razão à interessada, no entanto, a contratação se deu após o vencimento do prazo de validade do concurso.
9.3. O quadro resumo de ocorrências e, quando for o caso, o detalhamento da norma legal e da jurisprudência para a inconsistência acima elencada encontra-se no anexo II dessa instrução. 
9.4. Encaminhamento do ato: 
9.4.1. Considerar ILEGAL e recusar registro do ato de Admissão de MONIQUE SANTOS MENEZES do quadro de pessoal do órgão/entidade Banco do Brasil S.A., com base nos arts. 71, inciso III, da Constituição Federal, 1º, inciso V, e 39, inciso II, da Lei 8.443/1992 e 260, § 1º, do Regimento Interno. 
CONCLUSÃO
10. A abrangência e a profundidade das verificações levadas a efeito fundamentam convicção de que o ato 11888/2018 pode ser apreciado pela ilegalidade, em razão das irregularidades apontadas no item Exame das Constatações desta instrução, que representam afronta à legislação e à jurisprudência de referência.
11. O aludido ato deu entrada neste Tribunal há menos de cinco anos, não sendo aplicável, portanto, o procedimento de contraditório e ampla defesa determinado pelo Acórdão 587/2011-TCU-Plenário.
PROPOSTA DE ENCAMINHAMENTO
12. Ante o exposto, com fundamento no art. 71, inciso III, da Constituição Federal, no art. 1º, inciso V, e art. 39, incisos I e II, da Lei 8.443/1992, no art. 260 do Regimento Interno do Tribunal de Contas da União, propõe-se: 
12.1. Considerar ILEGAL e recusar registro do ato de Admissão de MONIQUE SANTOS MENEZES do quadro de pessoal do órgão/entidade Banco do Brasil S.A., com base nos arts. 71, inciso III, da Constituição Federal, 1º, inciso V, e 39, inciso II, da Lei 8.443/1992 e 260, § 1º, do Regimento Interno.
Anexo II 
Detalhamento da norma legal e da jurisprudência
PRETERIÇÃO DE CANDIDATO
É entendimento consolidado do Superior Tribunal de Justiça de que 'a contratação precária de pessoal, dentro do prazo de validade do concurso público, seja por comissão, terceirização ou contratação temporária, para o exercício das mesmas atribuições do cargo para o qual fora realizado o concurso público, caracteriza preterição dos candidatos aprovados, ainda que fora das vagas previstas no edital ou para preenchimento de cadastro de reserva, evidenciando desvio de finalidade e é inequívoca transgressão à exigência do artigo 37, II, da Constituição da República' (Processo: Ag-CauInom - 6191-85.2013.5.00.0000 Data de Julgamento: 11/12/2013, Relator Desembargador Convocado: José Maria Quadros de Alencar, 1ª Turma, Data de Publicação: DEJT 13/12/2013) .
O mesmo entendimento já foi abraçado pelo Supremo Tribunal Federal a exemplo da Súmula 15 do STF que assentou que 'Dentro do prazo de validade do concurso, o candidato aprovado tem direito à nomeação, quando o cargo for preenchido sem observância da classificação'; e do Tema de Repercussão Geral 784 (Tese definida no RE 837.311, Rel. Min. Luiz Fux, julgamento 9/12/2015, DJE 72 de 18/4/2016) , ARE 947.736 (AgR, Rel. Min. Marco Aurélio, 1ª T, julgamento 7/3/2017, DJE 74 de 11/4/2017) que assim dispôs:
O surgimento de novas vagas ou a abertura de novo concurso para o mesmo cargo, durante o prazo de validade do certame anterior, não gera automaticamente o direito à nomeação dos candidatos aprovados fora das vagas previstas no edital, ressalvadas as hipóteses de preterição arbitrária e imotivada por parte da administração, caracterizada por comportamento tácito ou expresso do Poder Público capaz de revelar a inequívoca necessidade de nomeação do aprovado durante o período de validade do certame, a ser demonstrada de forma cabal pelo candidato. Assim, o direito subjetivo à nomeação do candidato aprovado em concurso público exsurge nas seguintes hipóteses: 
I - Quando a aprovação ocorrer dentro do número de vagas dentro do edital; 
II - Quando houver preterição na nomeação por não observância da ordem de classificação; 
III - Quando surgirem novas vagas, ou for aberto novo concurso durante a validade do certame anterior, e ocorrer a preterição de candidatos de forma arbitrária e imotivada por parte da administração nos termos acima.
ADMISSÃO JUDICIAL APÓS A VALIDADE DO CONCURSO
Esta Corte de Contas vem negando o registro a admissões realizadas após a validade do concurso, mesmo que realizadas em obediência a mandado judicial. Podem ser citados como exemplo, os seguintes precedentes: Acórdãos 7135/2014, 7464/2014, 7882/2014, 671/2015, 1140/2015, 2595/2015, 3091/2015, 3251/2015, 3618/2015 e 3503/2016, todos da Primeira Câmara, de relatoria do Ministro Benjamin Zymler; Acórdão 3713/2019-TCU-Segunda Câmara, de relatoria da Ministra Ana Arrais.
Portanto, seguindo a linha jurisprudencial da Corte de Contas, entende-se que os atos de admissão realizados sob essa condição devem ter o registro negado.
Nos casos em que a decisão não transitou em julgado, tem-se determinado ao órgão/entidade que acompanhe os desdobramentos da ação judicial e, caso venha a ser desconstituída a sentença que fora favorável ao interessado/à interessada, torne sem efeito o ato de admissão, bem como providencie o cadastramento do respectivo desligamento no sistema e-Pessoal."
	É o relatório.

não há.

Procurador Marinus Eduardo De Vries Marsico.

ATO DE ADMISSÃO. NOMEAÇÃO APÓS EXPIRAÇÃO DO PRAZO DE VALIDADE DO CONCURSO. CONTRATAÇÃO PRECÁRIA, RECONHECIDA EM SENTENÇA JUDICIAL TRANSITADA EM JULGADO, OCORRIDA NO PRAZO DE VALIDADE DO CERTAME. CELEBRAÇÃO DE ACORDO JUDICIAL COM A CONTRATAÇÃO DEFINITIVA DOS RECLAMANTES E A EXTINÇÃO DO PROCESSO, COM RESOLUÇÃO DE MÉRITO. IRREVERSIBILIDADE DA NOMEAÇÃO. LEGALIDADE.

ATOS DE ADMISSÃO (ADS)

Secretaria de Fiscalização de Integridade de Atos e Pagamentos de Pessoal e de Benefícios Sociais (Sefip).

Em exame ato de admissão de Monique Santos Menezes, encaminhado pelo Banco do Brasil ao Tribunal de Contas da União para fins de registro, nos termos do art. 71, inciso III, da Constituição Federal.
2.	Depois de analisar a admissão em questão, a Secretaria de Fiscalização de Pessoal (Sefip) , com o aval do Ministério Público junto ao TCU, propôs considerar ilegal o ato, recusando-lhe registro, tendo em vista que a contratação se deu após o vencimento do prazo de validade do concurso.
3.	Manifesto, desde já, com as máximas vênias, minha divergência com o encaminhamento proposto pelos pareceres técnicos, uma vez que considero que a admissão deve ser considerada legal, com o consequente registro do ato.
4.	Não há dúvidas, conforme destacado no trecho do anexo II da instrução da unidade técnica, transcrito a seguir, que a jurisprudência majoritária desta Casa tem entendido, nos casos de admissões efetuadas após a validade do concurso, que se deve considerar ilegal o ato, com negativa de seu registro.
Esta Corte de Contas vem negando o registro a admissões realizadas após a validade do concurso, mesmo que realizadas em obediência a mandado judicial. Podem ser citados como exemplo, os seguintes precedentes: Acórdãos 7135/2014, 7464/2014, 7882/2014, 671/2015, 1140/2015, 2595/2015, 3091/2015, 3251/2015, 3618/2015 e 3503/2016, todos da Primeira Câmara, de relatoria do Ministro Benjamin Zymler; Acórdão 3713/2019-TCU-Segunda Câmara, de relatoria da Ministra Ana Arrais
5.	A admissão sob análise, entretanto, amolda-se, quase que completamente, à mais recente jurisprudência deste Tribunal (Acórdãos 16.455/2021, de relatoria do Ministro-Substituto Marcos Bemquerer Costa e 17.219/2021, de relatoria do Ministro-Substituto André Luís de Carvalho, ambos da Segunda Câmara) , em que os atos de admissão semelhantes foram julgados legais. Alinha-se também à análise transcrita a seguir, realizada no voto condutor do Acórdão 11551/2021-TCU-Primeira Câmara, de relatoria do Ministro Jorge Oliveira, que inaugurou esse novo entendimento do TCU:
"4. O interessado foi aprovado em processo seletivo para o denominado 'cadastro de reserva' para a carreira administrativa do Banco do Brasil, para a microrregião de Alagoas, e obteve aprovação, conforme documentos juntados aos autos. No entanto, ante a preterição dos concursados em detrimento da contratação de servidores terceirizados ao longo do período de validade do concurso, ingressou com ação judicial dois dias antes do término da vigência do processo seletivo.
5. Inexiste qualquer ilegalidade. Embora a nomeação tenha se dado em período posterior à validade do certame, é certo que foi buscada judicialmente ainda no prazo nele previsto.
 (...) 
10. É certo que este Tribunal tem se orientado no sentido de que 'a expiração do prazo de validade de concurso público constitui óbice intransponível ao registro pelo TCU de atos de admissão efetuados posteriormente a essa data, devendo, no entanto, ser assegurada a produção dos efeitos das admissões enquanto subsistir decisão judicial favorável aos interessados' (Acórdão 1106/2020-TCU-Plenário, Relator Ministro Benjamin Zymler, 2805/2019-2ª Câmara, Relatora Ministra Ana Arraes e 7427/2016-1ª Câmara, Relator Ministro Bruno Dantas, entre outros) .
11. No voto condutor do primeiro dos arestos mencionados, o relator consignou que:
' (...) a Justiça do Trabalho não determinou objetivamente a contratação de nenhum candidato em específico, tampouco indicou o quantitativo de vagas reservadas no certame e muito menos as qualificou: antes, simplesmente estendeu o prazo de validade 'até que se alcance o número de contratações necessárias, de forma a reduzir as contratações temporárias às situações efetivamente emergenciais e de duração reduzida' (cf. sentença de primeiro grau proferida em 19/11/2014) .'
12. E, posteriormente, arrematou: 'portanto, o que se tem, concretamente, é um concurso público cuja vigência, em sua plenitude, já se estende por nove anos, sem nenhum sinal de solução no horizonte'.
13. O voto condutor do também já aludido Acórdão 7427/2016-TCU-Primeira Câmara, por seu turno, destacou a 'inusitada indefinição quanto ao termo final do prazo de validade do concurso' e a 'generalidade e abrangência da sentença, que não especificou o quantitativo de empregos públicos ocupados de forma supostamente irregular e tampouco delimitou as dependências da ECT em que a falha teria ocorrido'.
14. A situação constante destes autos é significativamente distinta daqueles precedentes, uma vez que decorre de decisão judicial com contornos perfeitamente delimitados, favorável a apenas cinco candidatos aprovados para localidades previamente definidas (Microrregiões 01 e 02 de Alagoas) .
15. O voto condutor do Acórdão 3503/2016-TCU-Primeira Câmara  (Relator Ministro Benjamin Zymler) , mencionado como precedente na discussão que conduziu ao já mencionado Acórdão 1106/2020-TCU-Plenário, demonstrou preocupação com a possível irreversibilidade das contratações, na hipótese de revogação da ordem judicial (...) .
16. A justificada precaução consignada naquele voto não se mostra aplicável ao ato de admissão agora apreciado, uma vez que a sentença que ordenou a contratação já transitou em julgado. Aliás, a irreversibilidade da contratação em tela é caracterizada pela desistência, pelo Banco do Brasil, de embargos que haviam sido por ele opostos contra aquela sentença e da homologação judicial, em 3/9/2018, de acordo entre as partes, com a contratação definitiva dos reclamantes, a 'plena quitação aos direitos vindicados no processo, em caráter irrevogável e irretratável' e pela extinção do processo, com resolução do mérito.
18. (...) o ato de admissão de (...) se distingue, essencialmente, porque decorre de ação judicial: (i) de escopo restrito; (ii) desprovida do caráter de generalidade; (iii) impetrada dentro do prazo de validade do concurso; e (iv) transitada em julgado. Considero que essas condições, que consolidam a irreversibilidade da contratação, conduzem à conclusão de não haver razões para que o Tribunal deixe de considerar o ato legal, ordenando seu registro."
6.	À semelhança do que foi analisado no trecho retro transcrito, no caso presente observa-se que, conforme informado na instrução da Sefip: a) a sentença favorável ao interessado transitou em julgado, adquirindo grau de imutabilidade e de assentamento definitivo do direito discutido; b) a decisão trabalhista teve "escopo restrito", sendo ausente "o caráter de generalidade", pois não estendeu a validade do certame, e sim determinou "a convocação dos reclamantes para realização dos exames admissionais, ante o reconhecimento de seus direitos subjetivos à nomeação" (peça 3, p. 8) ; e c) está presente a hipótese da irreversibilidade da contratação, haja vista a impossibilidade de revogação da ordem judicial (coisa julgada) .
7.	Há que se ressalvar, apenas, que diferentemente dos precedentes mencionados, no caso presente a ação foi autuada em 9/9/2017, fora do prazo de validade do concurso público (conforme consulta realizada pelo meu Gabinete, em 26/10/2021, no endereço https://pje.trt8.jus.br/consultaprocessual/detalhe-processo/0001125-21.2017.5.08.0208/1) . Não me parece, entretanto, que essa seja questão relevante a ser verificada, mas sim, a irreversibilidade da decisão judicial, que reconheceu que a contratação precária ocorreu dentro do prazo de validade do concurso. Assim, se não fosse a burla à regra do concurso (reconhecida judicialmente) , os candidatos aprovados para o cadastro de reserva, inclusive Monique Santos Menezes, teriam sido admitidos nesse prazo, e não os trabalhadores de empresas terceirizadas. O trecho a seguir, extraído da sentença proferida na 5ª Vara do Trabalho de MACAPA (peça 3, p. 7) , demonstra ter sido essa a conclusão do Processo 0001125-21.2017.5.08.0208, que transitou em julgado, sendo, portanto, imutável, irreversível e, neste caso concreto, de "escopo restrito":
Na situação em apreço, os reclamantes foram aprovados no concurso público realizado pela reclamada para formação de cadastro de reserva para o cargo de escriturário.
Ocorre que nada obstante a existência de candidatos aprovados no concurso, a reclamada mantém diversos contratos com empresas terceirizadas para fornecimento de mão de obra temporária, conforme comprovam os documentos de ID 71241ec e seguintes.
Tais trabalhadores temporários desempenham serviços ligados à atividade fim da reclamada, com a carga horária semelhante à dos escriturários, mesma exigência de escolaridade, laboram também dentro das dependências da reclamada e com atribuições similares, conforme se extrai dos contratos firmados (ID 4e3df03) .
Nada obstante a reclamada alegue que as contratações se deram para atender a necessidades temporárias e/ou transitórias, não há nos autos comprovação neste sentido, constando dos contratos a possibilidade de prorrogação por até 60 meses.
Em verdade, verifica-se que a reclamada tem contratado precariamente trabalhadores para compor seus quadros, os quais ocupam mais de 2.000 vagas de trabalho daquela instituição financeira.
Tais fatos evidenciam a tentativa da reclamada de burlar a regra do concurso público, que admite, por intermédio de empresas terceirizadas, empregados para desempenhar atividades semelhantes às dos concursados, entretanto recebem remuneração muito inferior a estes.
Trata-se, portanto, de medida que contribui para a precarização das relações de trabalho - eis que remunera de forma diferente pessoas que realizam serviços semelhantes -, além de deixar de atender às finalidades do concurso público, quais sejam, selecionar os candidatos mais capacitados ao desempenho de cargos e empregos públicos e garantir a isonomia na contratação.
Nessa esteira, verifica este juízo que houve preterição dos reclamantes por trabalhadores temporários, contratados de forma precária para realização de atividades semelhantes, o que acarreta a convolação da expectativa de direito em direito subjetivo à nomeação.
8.	Ante o exposto, reitero meu entendimento de que o ato de admissão de Monique Santos Menezes deve ser considerado legal, com seu devido registro, por alinhar-se, com a ressalva apresentada, às análises do Acórdão 11551/2021-TCU-Primeira Câmara e aos demais precedentes mencionados ao longo deste voto.
	Nesses termos, VOTO por que o Tribunal adote a minuta de acórdão que submeto à consideração deste Colegiado.
TCU, Sala das Sessões Ministro Luciano Brandão Alves de Souza, em 16 de novembro de 2021.
Ministro JOÃO AUGUSTO RIBEIRO NARDES 
Relator